【裁判字號】    94,簡上,50
【裁判日期】    950113
【裁判案由】    損害債權
【裁判全文】
臺灣臺南地方法院刑事判決              94年度簡上字第50號
上  訴  人  丁○○○
即  被  告
            丙○○
上列上訴人即被告等因損害債權案件，不服本院九十三年度簡字
第四二三號中華民國九十三年十二月三十一日第一審判決（聲請
案號：九十二年度偵字第九三九二號），提起上訴，本院管轄之
第二審合議庭認本件有刑事訴訟法第四百五十二條之情形，應撤
銷原判決，並為第一審判決如下：
    主  文
原判決撤銷。
丁○○○、丙○○均無罪。
    理  由
一、聲請意旨略以：緣告訴人即債權人乙○○○有限公司（下稱
    坤億公司）持有如附表所示發票人為被告丁○○○之支票，
    因屆期未獲兌現，債權人坤億公司乃向本院聲請核發支付命
    令，本院於民國九十一年九月十八日以九十一年度促字第五
    九四四八號准發支付命令，支付命令送達後，被告丁○○○
    並未依法異議，該支付命令因而於同年十一月十八日確定。
    嗣坤億公司取得支付命令確定證明之執行名義後，就被告丁
    ○○○所有，坐落臺東縣池上鄉○○段０一一一、０一一二
    地號土地，向臺灣臺東地方法院聲請強制執行，該院則定於
    九十二年五月九日執行查封。詎被告丁○○○於將受強制執
    行之際，與被告即其夫丙○○共同基於損害坤億公司債權之
    意圖，而隱匿強制執行案件債務人財產之犯意聯絡，於九十
    二年四月十六日，以夫妻贈與為原因，將被告丁○○○所有
    之前述兩筆土地，移轉登記予被告丙○○，使臺灣臺東地方
    法院無法就前揭兩筆土地執行拍賣，債權人坤億公司因而無
    法實現債權，致生損害於債權人坤億公司，因認被告丁○○
    ○、丙○○均涉有刑法第三百五十六條之損害債權罪。
二、按犯罪事實，應依證據認定之，無證據不得認定其犯罪事實
    ，又不能證明被告犯罪者，應諭知無罪之判決，刑事訴訟法
    第一百五十四條第二項、第三百零一條第一項分別定有明文
    。聲請意旨認被告丁○○○、丙○○二人涉有損害債權犯行
    ，係以被告丁○○○、丙○○二人，於告訴人聲請之支付命
    令確定後，將受強制執行之際，竟將被告丁○○○名下之前
    揭兩筆土地移轉予被告丙○○，致使告訴人無法對前揭兩筆
    土地進行拍賣等強制執行程序，其債權因而無法受償等情為
    據，因認被告丁○○○、丙○○二人共同意圖損害告訴人之
    債權而處分被告丁○○○之財產。訊據被告丁○○○、丙○
    ○二人於偵查及本院審理時固均坦承：於前揭時間，將被告
    丁○○○名下之前揭兩筆土地移轉至被告丙○○名下一節，
    惟均堅詞否認涉有損害債權之罪嫌，辯稱：其等未曾收受告
    訴人向本院聲請之支付命令，渾然不知告訴人業已欲對其聲
    請強制執行之事；其等在九十二年間，風聞媒體報導政府將
    檢討農保資格，並將取消名下無農地者之農保資格，其等為
    確保被告丙○○之農保資格，始將前揭兩筆土地移轉至被告
    丙○○名下，並非意欲藉此阻礙告訴人聲請強制執行，實現
    債權等語。
二、經查：
（一）告訴人持有如附表所示發票人為被告丁○○○之支票，因
      屆期未獲兌現，告訴人乃向本院聲請核發支付命令，本院
      於九十一年九月十八日以九十一年度促字第五九四四八號
      准發支付命令，並於同年十一月十八日確定等情，業據告
      訴人於偵查中證述明確，且經本院調閱本院九十一年度促
      字第五九四四八號全卷卷宗屬實，此部分事實應堪認定。
      又告訴人持前開支付命令及確定證明書，於九十二年三月
      二十四日向台灣台東地方法院聲請就被告丁○○○所有之
      前揭兩筆土地強制執行，然因前揭兩筆土地業已於九十二
      年四月十六日移轉所有權登記予被告丙○○，因而無法進
      行查封、拍賣等強制執行程序等情，業經本院調閱台灣台
      東地方法院九十二年執字第一五九五號全案卷宗屬實，此
      部分事實亦堪認定。另被告丁○○○於九十二年四月十六
      日，以夫妻贈與為原因，將前揭兩筆土地移轉所有權登記
      予被告丙○○一節，業據被告丁○○○、丙○○二人於本
      院審理時供承不諱，並有台東縣關山地政事務所九十四年
      三月二十一日以九四東關地登字第０九四０００一０六二
      號函送之所有權移轉相關資料一份在卷可稽（參見本院卷
      第二０頁至第三０頁），此部分事實亦足以認定。
（二）告訴人持附表所示之支票向本院聲請核發支付命令，本院
      雖於九十一年九月十八日以九十一年度促字第五九四四八
      號准發支付命令，並於同年十一月十一日送達被告丁○○
      ○，然所送達之地址，係附表所示支票之發票人地址即台
      南縣永康市○○路二００之一三號九樓（慶茂大樓），而
      非被告丁○○○、丙○○二人共同居住之台南縣麻豆鎮海
      埔里埤子尾廿九號一節，業有本院九十一年度促字第五九
      四四八號卷內所附之送達證書一紙在卷可稽（參見本院九
      十一年度促字第五九四四八號卷第八頁）。是被告丁○○
      ○、丙○○二人於本院審理時辯稱：並未收到前開支付命
      令，不知告訴人欲向其追索債權等語，尚非全然無據。又
      告訴人所持本案附表所示支票，原係被告丁○○○之外甥
      林全成，經被告丁○○○之同意，而使用被告丁○○○之
      名義開設支票帳戶，用以支付林全成所經營之大日建設股
      份有限公司（以下簡稱大日建設公司）營業所需；被告丁
      ○○○、丙○○二人均未任職於大日建設公司等情，業據
      被告丁○○○、丙○○於本院審理時分別供承在卷，核與
      證人即丁○○○之妹，林全成之母戊○○○於本院審理時
      ，到庭結證相符（參見本院卷第一００頁、第一０一頁）
      。是被告丁○○○既非實際使用該支票之人，其是否知悉
      持有前開支票之告訴人欲對其追索，實非無疑。復以台南
      縣永康市○○路二００之一三號九樓處，本係大日建設公
      司之經營地點，而非被告丁○○○、丙○○二人之居住處
      所，且被告丁○○○、丙○○亦均未曾居住於該處等情，
      業據台南縣警察局永康分局警員至前址大樓查訪屬實，業
      有該分局九十四年七月二十九日、同年十月二十七日南縣
      永警三字第０九四００二四八八二號、０九四００三二四
      八九號函各件在卷可稽（參見本院卷第五二頁、第六九頁
      ），另參以本院前開支付命令之送達證書上所載之收受人
      處，係勾選「受僱人」，而實際收受該支付命令者，係前
      址慶茂大樓管理員黃俊龍，而非被告丁○○○、丙○○二
      人一節，有前開送達證書一紙可參。另本院函請台南縣警
      察局永康分局派員至慶茂大樓查詢該管理員黃俊龍之年籍
      資料，及當時之信件收受記錄簿等文件，亦因時間久遠，
      資料業已銷燬而無法查得等情，亦經該分局函覆本院屬實
      （參見前開二函）。從而，綜上所述，本院前揭支付命令
      係對附表所示支票之發票人地址，即台南縣永康市○○路
      二００之一三號九樓為送達，然被告丁○○○、丙○○二
      人並未居住於該處，且亦未任職於大日建設公司，而實際
      上收受該支付命令者，係慶茂大樓管理員黃俊龍，亦非被
      告丁○○○、丙○○二人。此外，亦無證據足認黃俊龍曾
      將前開支付命令轉交予被告丁○○○、丙○○二人，是被
      告丁○○○、丙○○二人於本院審理時迭次辯稱：並未收
      到前開支付命令，不知告訴人意欲追索該債權等語，尚堪
      採信。
（三）證人戊○○○於本院審理時，結證稱：大日建設公司於九
      十年八月間即因財務困難，無法續行經營，公司職員亦因
      無法領得薪水，均已離職，公司所在地址，即前開台南縣
      永康市○○路二００之一三號九樓處，已無人於該處辦公
      ，亦無人負責收受信件等語（參見本院卷第一００頁）。
      是大日建設公司於九十一年十一月十一日，是否尚有職員
      負責收受本院前開支付命令，已非無疑。況林全成於八十
      九年七月十一日間，因大日建設公司經營困難，即行出境
      ，迄今未歸，有入出境查詢結果一份在卷可參（參見本院
      卷第五０頁），足見其係以離境之方式以避債務，則其能
      否自離職員工處，得悉本院前揭支付命令，當非無疑。另
      被告丁○○○與林全成間，雖屬姨甥關係，且被告丁○○
      ○曾出借名義供林全成申辦支票帳戶，彼等關係非疏。然
      林全成於經營大日建設公司失利後，旋即出境以避債務，
      並使被告丁○○○自行承擔林全成以被告丁○○○名義簽
      發之支票所生之票據債務，故林全成於八十九年七月十一
      日出境後，是否仍與被告丁○○○有所聯絡，實非無疑。
      此外，亦無任何證據足認林全成出境後，被告丁○○○仍
      與之有所聯絡，而能得悉告訴人業已對其聲請支付命令，
      並進而以移轉其開土地所有權之方式，損害告訴人之債權
      。綜此，依本院調查證據所得，尚難認定林全成業已知悉
      本院前揭支付命令之送達，亦無法認定林全成曾告知被告
      丁○○○本院前揭支付命令送達之事，尚難僅以被告丁○
      ○○與林全成間，為姨甥之親屬，且被告丁○○○曾出借
      名義供林全成申辦支票帳戶之關係，即行推認林全成曾告
      知被告丁○○○，告訴人業已聲請支付命令，並欲向其追
      索其債權等情事。
（四）被告丙○○於七十四年十二月四日，已加入成為農會會員
      ，並於七十九年三月十三日，參加該會為投保單位之農民
      保險，以自耕農資格別加保迄今仍在續保中，而農會為響
      應保險業務開辦，並直接保障老會員農保資格權益，故參
      加農保不需檢具如戶籍、農牧土地證明等資料等情，有臺
      南縣政府九十三年五月五日府農輔字第０九三００七五二
      ０八號函可參（參見本院九十三年度簡字第四二三號卷第
      三七頁至第三八頁），是被告丁○○○及丙○○本無須將
      原在被告丁○○○名下之前揭兩筆土地之所有權移轉予被
      告丙○○，即可確保被告丙○○之農保資格。而被告丙○
      ○於本院審理時，迭次辯稱：係因媒體報導，未擁有農地
      者，將取消農保資格，始將被告丁○○○名下之前揭兩筆
      土地移轉至其名下等語，雖與前開規定有所出入，但審酌
      被告丙○○及丁○○○於移轉前揭兩筆土地時，均已年逾
      七十歲，被告丙○○甚至已近八十歲之高齡，其等對相關
      法令未能熟稔，誤認媒體所為，需擁有農地，方能確保農
      保資格之報導屬實，亦非罕見之事。況認定犯罪事實應依
      證據，為刑事訴訟法所明定，故被告否認犯罪事實所持之
      辯解，縱屬不能成立，仍非有積極證據足以證明其犯罪行
      為，不能遽為有罪之認定，最高法院三十年度上字第一八
      三一號著有判例可資參照。縱認被告丙○○前開辯詞不足
      採信，惟依本院調查證據所得，亦難認定被告丙○○、丁
      ○○○二人確實業已收受或得悉本院前開支付命令等情，
      已如前述，自難僅以被告丙○○前開所辯不無瑕疵，即逆
      推被告丙○○、丁○○○於移轉前揭兩筆土地所有權時，
      本具損害告訴人債權之不法意圖。
（五）綜上所述，依本院調查證據所得，尚無法認定被告丁○○
      ○、丙○○二人確曾收受、知悉本院前開支付命令，故其
      等是否確實知悉告訴人欲向被告丁○○○追索前開債權，
      進而意欲逃避告訴人之追索債權，而以將前揭兩筆土地所
      有權移轉予被告丙○○之方式，損害告訴人之債權等情，
      尚難確認，應認聲請意旨所指被告丙○○、丁○○○損害
      債權之犯行，尚屬不能證明。原審以被告丁○○○與林全
      成間之關係密切，及被告丁○○○、丙○○二人間，確有
      土地所有權移轉之事實，並以被告丁○○○、丙○○之辯
      述不可採信等情為據，遽認被告丙○○、丁○○○二人所
      為，構成損害債權之犯行，容有未洽，被告丁○○○、丙
      ○○二人上訴指摘原判決認定事實有誤，為有理由，應由
      本院撤銷原判決，並另為無罪判決之諭知，以昭公允。
三、又按對於簡易判決之上訴，準用刑事訴訟法第三編第一章及
    第二章之規定，管轄第二審之地方法院合議庭受理簡易判決
    上訴案件，應依通常程序審理，其認案件有刑事訴訟法第四
    百五十二條之情形者，應撤銷原判決，逕依通常程序為第一
    審判決，此有法院辦理刑事訴訟簡易程序案件應行注意事項
    第十四項之規定可資參照。本件被告丁○○○、丙○○二人
    既經本院認應為無罪判決之諭知，顯不合刑事訴訟法第四百
    四十九條所定得以簡易判決處刑之案件，爰依同法第四百五
    十二條之規定，逕依通常程序為第一審判決，併此敘明。
據上論斷，應依刑事訴訟法第四百五十五條之一第三項、第三百
六十九條第一項前段、第四百五十二條、第三百六十四條、第三
百零一條第一項，判決如主文。
本案經檢察官甲○到庭執行職務
中    華    民    國    95    年    1     月    13    日
                          刑事第十二庭
                                審判長法  官  陳志成
                                      法  官  莊玉熙
                                      法  官  卓穎毓
以上正本證明與原本無異。
如不服本判決，應於收受送達後10日內向本院提出上訴書狀（應
附繕本）。
                                      書記官  秦建華
中    華    民    國    95    年    1     月    13    日
附表：
┌────┬────────────┬──────┬────┬─────┐
│ 發票人 │      面額（新臺幣）    │   付款人   │ 受款人 │支票號碼  │
├────┼────────────┼──────┼────┼─────┤
│丁○○○│四十四萬一千六百七十二元│中國農民銀行│坤億公司│Z0000000  │
└────┴────────────┴──────┴────┴─────┘


司法院資訊處製作；財團法人民間司法改革基金會備份。
